【裁判字號】    88,訴,1334
【裁判日期】    890614
【裁判案由】    清償債務
【裁判全文】
臺灣桃園地方法院民事判決  八十八年度訴字第一三三四號
    原      告  桃園縣大溪鎮農會
    法定代理人  乙○○
    訴訟代理人  丙○○
    被      告  甲○○
    訴訟代理人  吳東霖律師
右當事人間請求清償債務事件，本院判決如左：
    主    文
被告應給付原告新台幣伍佰萬元，及自民國八十七年十二月十七日起至清償日止，按
年息百分之九點五五計算之利息，並自民國八十八年一月十七日起至清償日止，逾期
六個月以內者，按上開利率百分之十，逾期六個月以上者，按上開利率百分之二十計
算之違約金。
訴訟費用由被告負擔。
本判決於原告以新台幣壹佰陸拾陸萬陸仟陸佰元供擔保後，得假執行，但被告如於假
執行程序實施前，以新台幣伍佰萬元為原告預供擔保，得免為假執行。
    事    實
甲、原告方面：
  一、聲明：除假執行擔保金額外，如主文所示。
  二、陳述：緣訴外人江政春於民國（下同）八十四年九月十六日邀被告甲○○為連
      帶保證人，與原告訂立借據，向原告貸款借得新台幣（下同）五百萬元，利息
      按年利率百分之九．五五按月計付，逾期六個月以內，按上開利率百分之十加
      付違約金，又逾期超過六個月以上者，另按上開利率百分之二十加付違約金。
      詎料訴外人江政春除繳息自八十七年十二月十六日止外，即未依約履行債務，
      依放款借據約定條款第三條債務視為全部到期，計欠借款五百萬元，履經催討
      仍置之不理，被告為連帶保證人，應負連帶清償責任，為此乃提起本件訴訟，
      求為判決如訴之聲明。
  三、對被告所為抗辯之陳述：
（一）查被告主張其係因同意將樓梯供樓上通行才在借據上簽名，應不負連帶債務保
      證責任云云，然本件借款因原告承辦員為確保債權及抵押物之完整，要求提供
      地面層樓梯供樓上通行並同意為連帶債務保證人，原告在放款調查表亦有簽註
      ﹕應加地面層所有人甲○○ (即被告 ) 連保等。
（二）原告於庭前所揭示放款借據，其原基本設計除主債務人（即借款人）欄外因篇
      幅關係且尚需原告放款相關人員逐次審核，故在連帶債務保證人欄只設計三位
      空欄，如果因連帶債務保證人數較多不敷簽載時，經借貸雙方同意另於借據空
      欄加註，而非被告所言只要簽名於連帶債務保證人空欄外，就無擔任連帶債務
      保證人之意，而不負連帶保證責任效力，且既然被告直陳非連帶債務保證人，
      那又何需在原告放款借據連帶債務保證人欄簽名蓋章，拒絕作保即可，兩相對
      照下，豈不是自相矛盾。
（三）按被告日前收到支付命令後，詢問原告前本案承辦員，然查被告與原告本案承
      辦員原就熟識，本案件又非近日才簽具，事隔多年該承辦員早已因職務異動關
      係調離原承辦業務，錄音時間顯然與借據簽具時間上有明顯差距，且該錄音未
      經合法准許監錄，被告是否別有居心預先設計一個騙局，以便非法取得證據，
      則不無疑問﹖
（四）今被告又辯稱並無該借據上所示之印章，更否認借據上之簽名亦非其所親筆簽
      名，然經庭上裁示將相關借款文件及被告當庭簽寫具名文件等，送交筆跡鑑定
      比對，鑑定結果亦顯示同為被告一人所寫無誤，何來偽造之說，今事證已臻明
      確，豈可任由被告片面推卻之言而誤真相，債權人為何要求在債務人申請借款
      對保時要債務人當場具簽借款相關文件，以確保債權人之債權，其道理在此，
      可見被告是昧於事實空言主張。
（五）前述被告極力主張印文及簽名非本人所簽具係偽造不實，可是文件鑑定結果卻
      為被告同一人所寫，本案係為連帶債務保證關係而被告卻直陳原告放款借據內
      容違反強制規定，既然無偽造之不實，則自無違反平等互惠原則與消費者保護
      法相抵觸之事。
（六）被告又援引主債務人之債務業經屆期，未經被告同意就允許主債務人延期清償
      ，繼續收取遲延利息並依民法第七百五十五條規定，自不負保證責任等，顯有
      誤會，蓋因原告並未允許主債務人江政春延期清償，通常原告於處理定期擔保
      借款業務時，借款人若於借款清償期屆期後請求延期清償時（展貸），借款人
      須填寫借款申請書，經原告填載調查表審核同意延期清償（展貸）後，借款人
      與原告尚須重新填寫書立放款借據，此為原告同意延期清償（展貸）之作業程
      序，然而系爭本件主債務人江政春於清償期屆期後，並未向原告請求延期清償
      ，原告亦不可能於主債務人無任何請求延期清償申請文件下，主動准予延期清
      償之理。另從八十七年九月十六日清償期屆期後，主債務人、連帶債務保證人
      等與原告間均無借款申請書、調查表、重新書立之放款借據等申請或填載，亦
      足證原告並無同意主債務人延期清償，又債務人所提出之給付，應先抵充費用
      ，次充利息，次充原本，民法第三百二十三條前段亦有明定，系爭本件擔保借
      貸既已屆清償期而未受清償，且又未向原告申請延期清償，已如前述，其遲延
      狀態仍在繼續中，自不因原告向其收取遲延利息等而使生同意延期清償之法律
      效果；另就定有期限之債務為保證，保證人主張債權人允許主債務人延期清償
      ，援引民法第七百五十五條規定為抗辯時，對於債權人允許延期之事實，被告
      自應負舉證責任。
（七）末查主債務人江政春及連帶債務保證人等於八十一年九月五日及八十四年九月
      十六日所簽之放款借據第三條均有規定﹕「借款人如未能依照本借據規定日期
      償還本借據本息時即喪失期限之利益，貴會得隨時收回本借款全部餘額，借款
      人除應按原定利率計算償付遲延期間之利息外，並應自逾期之日起，照本借款
      未償還本金總額加付違約金，其逾期六個月內者，按原定利率加百分之拾計付
      ，逾期超過六個月者，按原定利率加百分之貳拾計付」。被告所舉年息九．五
      五利率計算之問題係當初原、被告等書立借據時就合意以原告牌告之放款利率
      為準，利率調整隨同調整，且所請求之違約金係與一般銀行所收取違約金規定
      概同，無被告所說之重覆請求情事。
  四、證據：提出戶籍謄本乙份、調查表影本乙份、放款借據影本二份、約定書影本
      二份、申請書、電腦繳納本息查詢單乙份等為證。
乙、被告方面：
  一、聲明：駁回原告之訴及其假執行之聲請，如受不利判決願供擔保，請准免為假
      執行。
  二、陳述：
（一）被告未負保證責任，被告僅僅因為同意將樓梯供樓上通行，以免影響樓上建物
      之價值，而於主債務人江政春向原告申請放款之文件上簽名，但被告於簽名時
      一再聲明不作保，被告未為本件系爭債務負連帶保證責任，且依原告放款借據
      之表格內容，其立據人於借款人之外，連帶債務保證人欄只預定三人，而觀諸
      原告所提放款借據內容，主債務人江政春已覓三位保證人，且三位保證人均簽
      名於保證人欄內，被告之簽名均簽於連帶保證人欄之外，茲由原告歷次文件，
      被告之姓名均簽於表格之外，顯見本來已有保證人，被告係在三位保證人簽章
      後，才另以同意樓梯供通行之真意被騙而於借據上簽名，被告無擔任連帶保證
      人之真意，應不生保證之效力。
（二）細閱所蓋被告印章之印文，被告並無該印文所示之印章，又該印文與江正祥之
      印文相似，顯為同時由同一人所刻，再閱所蓋被告印文之位置，與一般習慣不
      合，例如原告所提八十一年九月五日放款借據，於被告簽名之上，另加註不同
      筆跡之「連帶保證人」字樣並蓋章，再於被告姓名住址之末再行蓋章，顯見所
      載連帶保證人文字及所蓋印文均係事後由被告之外之人以所盜刻之印章加以補
      上蓋用。
（三）按定型化契約中之條款違反誠信原則，對消費者顯失公平者，無效。又定型化
      契約中之條款有違反平等互惠原則者，推定其顯失公平。消費者保護法第十二
      條及消費者保護法施行細則第十四條定有明文。查放款借據第九條內載「借款
      人及保證人在借據所蓋之印章貴會認為符合時，雖係盜用或偽造以致發生一切
      之損害，無論原因如何，借款人及保證人願負其責」，又約定書第一條「凡票
      據、借款、墊款、保證等債務及其他債務均包括在內」與債之本旨不合，不無
      違反誠信原則及平等互惠之危險分配原則，或顯失公平，顯見放款借據及約定
      書均應為無效。
（四）又按約定保證人僅於一定期間內為保證者，如債權人於其期間內，對於保證人
      不為審判之請求，保證人免其責任。民法第七百五十二條訂有明文。查本件放
      款借據內載「立借據人江政春茲以本借據背面所列物件為擔保物邀同保證人向
      貴會借到新台幣伍佰萬元」，另於第一條載明期限為「自民國八十四年九月十
      六日起至八十七年九月十六日止，共計參個年零個月」，顯本件保證為就已確
      定之債務約定於一定期間內為保證，保證期間已於民國八十七年九月十六日屆
      滿，但原告直到民國八十八年五月廿八日，即期間屆後八個多月才向鈞院聲請
      發支付命令，從而姑且不言被告未為保證人，退一步言，茲依民法第七百五十
      二條規定，因原告未於保證期間內為審判之請求被告亦免負保證責任。
（五）原告於審理中自認，本件債務於八十七年九月十六日屆滿後，曾繼續同意借款
      人繳息至民國八十七年十二月十六日止，嗣因為借款人未再繼續繳付，原告才
      提起本件請求，顯見原告於保證期限屆滿後，同意主債務人繼續繳付利息，暫
      緩償還本金，即允許主債務人延期清償，被告未曾對其延期表示同意，茲依民
      法第七百五十五條規定，被告亦不負保證責任。
（六）原告請求之利息及違約金太高而不當，依原告起訴狀所載，原告係請求自八十
      七年十二月十七日起至清償日止，按年息百分之九．五五計算之利息，但查原
      告所提放款借據第二點載明，放款利息應按原告牌告放款利率之年息百分之九
      ．五五計付，原告牌告放款利率之年息九．五五與年息百分之九．五五，應不
      相同，依放款借據第二條文義，原告應先舉證證明其牌告放款利率若干，再依
      原告之牌告放款利率乘以年息百分之九．五五方為本件利率方為正確，原告未
      舉證其牌告放款利率，逕以年息百分之九．五五為利率請求計付利息，顯與放
      款借據之文義不合。質言之，其利率係採浮動利率，而且據原告聲請發支付命
      令狀所附電腦繳交本息查詢單內載基本利率並非百分之九．五五，可見原告訴
      之聲明之主張不實，又原告於請求利息之外，再請求於六個月內按請求利率百
      分之十及逾六個月部分按百分之二十計付違約金，該項違約金與利息重複請求
      ，應不宜太高，原告之請求顯為太高。
  三、證據：提出錄音帶及其譯文、土地登記謄本影本乙份等為證。
丙、本院依職權函請憲兵刑事鑑識中心鑑定放款借據及約定書上之被告簽名是否為被
    告親簽。
    理    由
一、原告起訴主張訴外人江政春於八十四年九月十六日邀被告甲○○為連帶保證人，
    與原告訂立借據，向原告貸款借得五百萬元，利息按年利率百分之九．五五按月
    計付，逾期六個月以內，按上開利率百分之十加付違約金，又逾期超過六個月以
    上者，另按上開利率百分之二十加付違約金。詎料訴外人江政春除繳息自八十七
    年十二月十六日止外，即未依約履行債務，依放款借據約定條款第三條債務視為
    全部到期，計欠借款五百萬元，均未償還之事實，已據其提出與所述相符之戶籍
    謄本乙份、調查表影本乙份、放款借據影本二份、約定書影本二份、申請書、電
    腦繳納本息查詢單乙份等為證。經核原告所提前開書證，認原告上開主張堪信為
    真實。
二、被告雖以右揭情詞置辯，惟查：
（一）被告抗辯其僅僅因為同意將樓梯供樓上通行，以免影響樓上建物之價值，而於
      主債務人江政春向原告申請放款之文件上簽名，但被告於簽名時一再聲明不作
      保，被告之真意乃同意樓梯供通行，卻被原告欺騙而於借據上簽名，被告無擔
      任連帶保證人之意思云云，固據其提出錄音帶及其譯文為證，原告則主張本件
      借款因原告承辦員為確保債權及抵押物之完整，乃要求被告提供地面層樓梯供
      樓上通行並同意為連帶債務保證人，原告並在放款調查表亦有簽註：應加地面
      層所有人甲○○（即被告）連保等語，經查，本件借貸之承辦人員即證人曾慶
      長於本院審理中證述被告對保當時知道是連帶保證才簽名，並不是要讓他過樓
      梯，錄音帶內容是事過境遷後，他才來跟我談，我根本對當時對保情形已經很
      模糊，我根本沒有承認是要過樓梯等語，而本件錄音時間與被告簽立借據辦理
      對保之時間，已事隔多年，又被告若僅係同意將樓梯供樓上通行，衡情被告斷
      不會在放款借據上任意簽名，此亦與常情不符，此外被告就原告有何詐欺之情
      事，復無法舉證以實其說，被告上開抗辯，不足採信。
（二）被告另抗辯借據上所載連帶保證人文字及所蓋印文均係事後由被告以外之人以
      所盜刻之印章加以補上蓋用云云，惟查，證人即本件借款辦理對保時之銀行承
      辦人員曾慶長則證稱：銀行辦理對保之慣例是由本人同時簽名蓋章，而對保當
      時在被告簽名之前我們就將連帶保證人之字樣寫在借據上，並有當場告知何謂
      連帶保證之意義等語，而被告先是否認其在放款借據及約定書上之簽名，嗣本
      院依職權函請憲兵刑事鑑識中心鑑定放款借據及約定書上之被告簽名是否為被
      告親簽，函覆稱：送鑑兩紙放款借據、三紙約定書上甲○○簽名字跡與甲○○
      書寫字跡間之個性、慣性及特徵均相符，有八十九年三月十六日（８９）綱得
      字第０三一三號憲兵司令部刑事鑑識中心鑑驗通知書乙紙附卷。此外，被告就
      其係先簽名，原告始在其上加註連帶保證人及原告有何盜刻印章之事實，復無
      法舉證以實其說，自無法為有利於被告之判斷。
（三）按定型化契約中之條款違反誠信原則，對消費者顯失公平者，無效。又定型化
      契約中之條款有違反平等互惠原則者，推定其顯失公平。消費者保護法第十二
      條及消保法施行細則第十四條固分別定有明文。查被告固以原告之放款借據及
      約定書均為定型化契約，其中甚多顯失公平，依上述消保法令應屬無效，如：
      放款借據第九條內載「借款人及保證人在借據所蓋之印章貴會認為符合時，雖
      係盜用或偽造以致發生一切之損害，無論原因如何，借款人及保證人願負其責
      」，又例如本件所指債務係已確定之債務，但約定書第一條竟擴大為一切授信
      往來「凡票據、借款、墊款、保證等債務及其他債務均包括在內」，惟不論原
      告上開約定條款是否違反誠信原則及平等互惠原則，或顯失公平，亦僅限於該
      上述約定條款無效，尚不影響被告為本件借款之連帶保證人之事實，被告仍應
      負連帶保證之責任。
（四）次按約定保證人僅於一定期間內為保證者，如債權人於其期間內，對於保證人
      不為審判之請求，保證人免其責任。民法第七百五十二條固訂有明文。被告復
      以借據第一條載明期限為「自八十四年九月十六日起至八十七年九月十六日止
      ，共計參個年零個月」，因認本件保證為就已確定之債務約定於一定期間內為
      保證，保證期間已於八十七年九月十六日屆滿，但原告直到八十八年五月廿八
      日，即期間屆後八個多月才向鈞院聲請發支付命令，依民法第七百五十二條規
      定，原告既未於保證期間內為審判之請求，被告亦免負保證責任等語置辯，然
      查，觀諸兩造所簽立之約定書，並無約定保證人僅於一定期間內為保證，而借
      據第一條係載明借款期限為自八十四年九月十六日起至八十七年九月十六日止
      ，究非謂保證期限亦係自八十四年九月十六日起至八十七年九月十六日止，被
      告因認本件係屬於定期保證，顯有誤會，是被告抗辯本件係屬定期保證，原告
      未於保證期間內為審判上之請求，免負保證之責任云云，委不足採。
（五）又按就定有期限之債務為保證者，如債權人允許主債務人延期清償時，保證人
      除對於其延期已為同意外，不負保證責任。民法第七百五十五條固定有明文。
      經查本件債務於八十七年九月十六日清償期屆滿後，在請求權時效未消滅前，
      原告即有權收取遲延利息，是原告雖有收取借款人之繳息至八十七年十二月十
      六日止，尚不可就此迂迴曲解，因認原告於借款期限屆滿後，繼續收取主債務
      人所繳付之利息，即有允許主債務人延期清償之意思表示，此外，被告就原告
      有同意主債務人延期清償，此一有利於己之事實，尚無法舉證以實其所說，被
      告抗辯原告同意借款人繼續繳息，即有允許借款人延期清償之事實，因而保證
      人對此即不負保證責任云云，亦顯有誤會，被告上開抗辯，實不足採信。
（六）另被告又抗辯原告請求之利息及違約金太高而不當，查原告所提放款借據第二
      點載明，放款利息應按原告牌告放款利率之年息百分之九．五五計付，原告牌
      告放款利率之年息九．五五與年息百分之九．五五，應不相同，依放款借據第
      二條文義，原告應先舉證證明其牌告放款利率若干，再依原告之牌告放款利率
      乘以年息百分之九．五五方為本件利率方為正確，原告未舉證其牌告放款利率
      ，逕以年息百分之九．五五為利率請求計付利息，顯與放款借據之文義不合云
      云。惟查，依放款借據第二條「利息按貴會牌告放款利率年息百分之九．五五
      計付，並同意於貴會調整放款利率時隨同調整。」，是依當初兩造書立借據時
      就合意以原告牌告之放款利率為準，利率調整隨同調整，被告抗辯原告請求之
      利率不當，顯有誤會。又被告抗辯原告於請求利息之外，再請求於六個月內按
      請求利率百分之十及逾六個月部分按百分之二十計付違約金，該項違約金與利
      息重複請求，應不宜太高云云。經查，依兩造所簽之放款借據第三條有規定﹕
      「借款人如未能依照本借據規定日期償還本借據本息時即喪失期限之利益，貴
      會得隨時收回本借款全部餘額，借款人除應按原定利率計算償付遲延期間之利
      息外，並應自逾期之日起，照本借款未償還本金總額加付違約金，其逾期六個
      月內者，按原定利率加百分之拾計付，逾期超過六個月者，按原定利率加百分
      之貳拾計付」，次查違約金是否相當仍須依一般客觀事實、社會經濟狀況及當
      事人所受損害情形，以為酌定標準，而本件原告所請求之違約金係與一般銀行
      慣例所收取之違約金標準相同，衡情並無太高之情事，另違約金係當事人約定
      契約不履行時，債務人應支付之懲罰金或損害賠償額之預定，以確保債務之履
      行為目的，原告於遲延利息請求以外加計違約金，亦無被告所說之重覆請求情
      事。
三、綜上所述，被告上開抗辯，均無足採。從而，原告依消費借貸及連帶保證契約，
    請求被告應給付原告五百萬元，及自八十七年十二月十七日起至清償日止，按年
    息百分之九點五五計算之利息，並自八十八年一月十七日起至清償日止，逾期六
    個月以內者，按上開利率百分之十，逾期六個月以上者，按上開利率百分之二十
    計算之違約金，自屬有據，應予准許。
四、兩造陳明願供擔保，請求宣告假執行及免為假執行，均無不合，爰分別酌定相當
    擔保金額，予以准許。
五、據上論結，原告之訴為有理由，依民事訴訟法第七十八條、第三百九十條第二項
    、三百九十二條，判決如主文。
中      華      民      國    八十九    年      六      月    十四      日
                                        臺灣桃園地方法院民事第二庭
~B法      官  吳幸娥
右為正本係照原本作成
如對本判決上訴須於判決送達後廿日內向本院提出上訴狀
中      華      民      國    八十九    年      六      月     二十三   日
~B法院書記官  王恬如


司法院資訊處製作；財團法人民間司法改革基金會備份。
